【裁判字號】    92,易,1144
【裁判日期】    920812
【裁判案由】    偽造文書等
【裁判全文】
臺灣臺北地方法院刑事判決                        九十二年度易字第一一四四號
    公  訴  人  臺灣臺北地方法院檢察署檢察官
    被      告  乙○○  男  四.
                        （現另案於臺灣臺北監獄執行中）
右列被告因偽造文書等案件，經檢察官聲請簡易判決處刑（九十二年度偵字第一二七
六號），本院改依通常程序審理，判決如左：
    主  文
乙○○連續行使偽造私文書，足以生損害於他人，處有期徒刑陸月，如易科罰金，以
佰元折算壹日。郵政存簿儲金提款單紙上偽造之「丁○○」印文計枚（每紙壹
枚）均沒收。
    事  實
一、乙○○曾二度因違反肅清煙毒條例案件，經本院分別判處有期徒刑四年、四年六
    月確定，應執行有期徒刑八年六月，而於民國八十八年八月二十四日假釋出獄，
    在假釋期間，竟仍不知悔改，基於意圖為自己不法之所有及行使偽造私文書之概
    括犯意，先於九十一年八月初某日，在臺北市○○區○○街一０八巷五十號一樓
    前，向為低收入戶且為獨居老人之丁○○詐稱其生活困難、相當可憐，欲商借新
    臺幣（下同）數百元等語，致丁○○陷於錯誤，以為乙○○僅需數百元應急，而
    因丁○○身上亦無現金，遂交付乙○○其所有之郵政存簿儲金簿存摺（臺北市永
    吉郵局開戶，帳號00000000000000000號）及印鑑章，並告知
    提款密碼，供乙○○領取數百元之用。嗣乙○○則先後三次攜帶前開存摺及印鑑
    章，於附表所示時、地，連續填寫提款金額分別為二萬元、二萬二千元、二萬元
    之郵政存簿儲金提款單共三紙，並盜用丁○○之印鑑章蓋於前開提款單之上而偽
    造郵政存簿儲金提款單私文書，復持向如附表所示之郵局櫃臺人員行使，致郵局
    櫃臺人員陷於錯誤，以為乙○○確係有權提領該等數額存款之人，而共交付現金
    六萬二千元予乙○○，足生損害於郵局辦理存提款業務之正確性及丁○○。嗣經
    丁○○前往郵局申請補發存摺，發現帳戶原存入之低收入戶生活補助費及老人年
    金均遭人提領，始知受騙。
二、案經臺北市政府警察局信義分局報告臺灣臺北地方法院檢察署檢察官偵查後聲請
    簡易判決處刑，本院改依通常程序審理。
    理  由
一、訊據被告乙○○固坦承於如附表所示之時地持被害人丁○○之存摺及印鑑章臨櫃
    填寫提款單提領現金三次共六萬二千元等情不諱，惟矢口否認有何詐欺及偽造文
    書之犯行，辯稱：伊第一次領得之二萬元係交給被害人，第二次領得之二萬二千
    元、第三次領得之二萬元是向被害人借的，亦經被害人同意，現因人在監牢才無
    法還給他云云。惟查：
（一）右揭犯罪事實，業據被害人丁○○於警訊中指訴稱：伊在九十一年八月初某日
      用餐完畢自外返家，在樓下有一年約四十餘歲之男子向伊稱因生活可憐，請求
      幫助欲借幾百元，伊因身上沒錢，遂交付存摺及印章予該人並告知密碼，沒想
      到該人竟領走這麼多錢等語綦詳。
（二）被害人嗣於本院訊問時雖稱：伊曾經見人可憐將存摺及印章交給他人提款，但
      是很久以前的事，當時向伊借錢之人才十幾歲，和本件存款遭人盜領之事沒有
      關係等語，然查，證人即為被害人製作九十一年八月三十一日警訊筆錄之員警
      楊文獻於本院調查時結證稱：伊做完筆錄後，有請里長太太唸給被害人聽讓他
      了解後，再請他簽名等語，證人即為被害人製作九十一年九月二十四日警訊筆
      錄之員警甲○○亦結證稱：被害人該次製作警訊筆錄時所述之被害情形與之前
      警訊筆錄差不多，筆錄完成後，伊有唸給被害人聽並問他是否正確等語，又證
      人即臺北市信義區長春里里長太太丙○○在本院審理時到庭結證稱：被害人曾
      在警訊中說有陌生人向其借幾百元，其便將存摺及印章交付該人，沒想到存款
      被盜領幾近一空等語；綜上證言可知，前述警訊筆錄所載被害人存款遭人提領
      之情節確係本於被害人之指訴而為記錄。又被害人於九十一年八月三十一日警
      訊時指稱取走存摺、印鑑章之人為「年約四十餘歲之男子」，核與被告相符，
      衡諸斯時尚不知係被告提領如附表所示之款項，被害人上開描述應與真實情形
      相符而非出於誤導所致。至被害人於本院指訴之情節雖與其在警訊中所言不甚
      相符，然被害人係十六年九月十三日生，為七十五歲高齡之老人，有其年籍資
      料在卷可稽，因本院訊問時較諸警訊時距離案發時間長久，被害人或因年老記
      憶力衰退導致對被害情節無法清楚描繪或記憶有所混淆，尚非悖於經驗法則，
      是應認被害人於警訊中所言較為可信。
（三）被告雖稱伊認識被害人，第一次提領之二萬元交予被害人，其餘四萬二千元係
      向被害人商借云云，惟被害人則表示不認識被告，被告亦未交付二萬元予伊或
      向伊借四萬二千元等語，而被告也無法提出與被害人相熟並曾交付二萬元予被
      害人之證明。又被害人係靠領取生活補助費維生之獨居、低收入老人，業據證
      人丙○○於警訊中證述屬實，證人楊文獻亦證稱：被害人常來派出所吃便當，
      就伊所知被害人相當節儉等語，另交互參佐卷附被害人郵政存簿儲金簿（九十
      一年八月十五日補發）內頁存提紀錄影本（偵卷十六頁）及往來明細影本（偵
      卷十七頁），可知經被告於九十一年八月十二日三次提領共六萬二千元後，被
      害人之上開帳戶僅餘一千一百三十六元，是衡諸常情，被害人在自己經濟情況
      相當困窘之情形下，應無出借數萬元之款項予不熟識之被告，而僅留存一千餘
      元予自己之理。又被告係於九十一年八月十二日當天分三次臨櫃提款，期間均
      未曾將存摺及印鑑章返還被害人，迄今亦尚未返還等情，業據被告自承無訛，
      是若被告果真係得被害人同意向其借款，應該一次提領借款完畢並將存摺、印
      鑑章返還被害人較符合常情，從而自前述客觀上顯現之提款情形以觀，難認被
      告所辯借款乙節屬實，而應認被告係未經被害人同意領取如附表所示之款項，
      方以致此。
（四）綜上所述，被告所辯顯與常情相違，尚難採信。此外，復有內政部警政署刑事
      警察局九十一年九月十六日刑紋字第０九一０二三七二八八號鑑驗書、郵政存
      簿儲金提款單影本三紙、被告臨櫃取款之照片二幀附卷可佐，本件事證明確，
      被告犯行洵堪認定，應依法論科。
二、核被告所為，係犯刑法第三百三十九條第一項之詐欺取財罪及同法第二百十六條
    、第二百十條之行使偽造私文書罪。其偽造印文係偽造私文書之部分行為，偽造
    私文書後進而行使，偽造之低度行為應為行使之高度行為所吸收，均不另論罪。
    被告先後多次行使偽造私文書及詐欺犯行，時間緊接，方法相同，觸犯構成要件
    相同之罪，顯係基於概括犯意為之，為連續犯，依刑法第五十六條之規定，以一
    罪論，並加重其刑。又其所犯上開二罪間，有方法結果之牽連關係，依刑法第五
    十五條之規定，應從較重之行使偽造私文書罪處斷。公訴人雖未敘及被告連續詐
    欺郵局櫃臺人員之犯行，然該部分事實與公訴人起訴之犯罪事實既具有連續犯之
    裁判上一罪關係，應為起訴效力所及，本院自應併予審究。爰審酌被告飾詞圖卸
    、未坦承犯行，已有多次前科、素行不佳，有臺灣高等法院被告全國前案紀錄表
    一份在卷可佐，利用被害人之同情心及較低之智識程度，對孤獨、貧窮之老人遂
    行詐騙，及其犯罪所得之金錢數額、手段等一切情狀，量處如主文所示之刑，並
    諭知易科罰金之折算標準，以示懲儆。郵政存簿儲金提款單三紙上偽造之「丁○
    ○」印文計三枚，應依刑法第二百十九條之規定宣告沒收。
據上論斷，應依刑事訴訟法第四百五十二條、第二百九十九條第一項前段，刑法第五
十六條、第二百十六條、第二百十條、第三百三十九條第一項、第五十五條、第四十
一條第一項前段、第二百十九條，罰金罰鍰提高標準條例第一條前段、第二條，判決
如主文。
本案經檢察官張安箴到庭執行職務
中      華      民      國    九十二    年      八      月     十二     日
                                      臺灣臺北地方法院刑事第四庭
                                          法  官 歐陽漢菁
右正本證明與原本無異。
如不服本判決，應於判決送達後十日內，向本院提出上訴狀。
                                          書記官 沈芳君
中      華      民      國    九十二    年      八      月      十三    日
附錄本案論罪科刑法條全文
中華民國刑法第二百一十條
偽造、變造私文書，足以生損害於公眾或他人者，處五年以下有期徒刑。
中華民國刑法第二百一十六條
行使第二百十條至第二百十五條之文書者，依偽造、變造文書或登載不實事項或使登
載不實事項之規定處斷。
中華民國刑法第三百三十九條第一項
意圖為自己或第三人不法之所有，以詐術使人將本人或第三人之物交付者，處五年以
下有期徒刑、拘役或科或併科一千元以下罰金。
附表：
┌──┬──────────┬─────────────┬────────┐
│編號│  提  領  時  間    │  提    領    地    點    │提  領  金  額  │
│    │  （  民  國  ）    │                          │（新  臺  幣）  │
├──┼──────────┼─────────────┼────────┤
│ 一 │九十一年八月十二日  │臺北市信義區○○○路○段四│二萬元          │
│    │上午十時二十分許    │六四號、四六六號臺北永春郵│                │
│    │                    │局                        │                │
├──┼──────────┼─────────────┼────────┤
│ 二 │九十一年八月十二日  │臺北市○○區○○路四段六二│二萬二千元      │
│    │上午十一時四十二分許│六號臺北松山郵局          │                │
├──┼──────────┼─────────────┼────────┤
│ 三 │九十一年八月十二日  │臺北市信義區○○○路○段四│二萬元          │
│    │下午二時二十分許    │六四號、四六六號臺北永春郵│                │
│    │                    │局                        │                │
└──┴──────────┴─────────────┴────────┘


司法院資訊處製作；財團法人民間司法改革基金會備份。
